臺灣高等法院臺中分院民事判決　　　九十四年度上易字第六九號
　　　上　訴　人　乙　○
　　　　　　　　　甲　○
　　　訴訟代理人　丙○○
　　　　　　　　　丁○○
　　　被　上訴人　戊○○
右當事人間請求損害賠償事件，上訴人對於中華民國九十三年十一月十八日臺灣彰化
地方法院第一審判決（九十三年度訴字第五八○號），提起上訴，本院於九十三年二
月二十二日言詞辯論終結，判決如左：
　　　主　　　文
原判決關於駁回上訴人後開第二項之訴，及訴訟費用之裁判除確定部分外廢棄。
被上訴人應再給付上訴人乙○新臺幣肆萬元，上訴人甲○新臺幣壹拾貳萬元，及均自
民國九十三年六月二十四日起至清償日止，按年息百分之五計算之利息。
其餘上訴駁回。
第一、二審訴訟費用除確定部分外由被上訴人負擔百分之六十二，餘由上訴人乙○負
擔。
　　　事實及理由
一、上訴人於原審起訴主張被上訴人於民國（下同）九十二年十月八日下午五時三十
　　分許，在彰化縣社頭鄉○○段一一九之一地號農地旁，基於傷害之故意，持木棍
　　、鐵條毆打上訴人，致上訴人乙○受有右額部撕裂傷、右膝皮膚紅腫、頭部外傷
　　合併腦震盪、左手第二指、左膝挫傷等傷害；上訴人甲○受有枕部頭皮撕裂傷、
　　左手指撕裂傷、後頸部皮下血腫、頭部外傷合併腦震盪、胸部挫傷等傷害。爰依
　　侵權行為之法律關係，請求被上訴人賠償乙○醫藥費新台幣（下同）一萬二千九
　　百二十七元及精神慰撫金五十萬元，共五十一萬二千九百二十七元；賠償甲○醫
　　藥費一萬五千零十九元及精神慰撫金六十萬元，共六十一萬五千零十九元，及均
　　自起訴狀繕本送達翌日起算之法定遲延利息。經原審判決命被上訴人賠償乙○醫
　　藥費一萬二千九百二十七元及精神慰撫金六萬元，共七萬二千九百二十七元；賠
　　償甲○醫藥費一萬五千零十九元及精神慰撫金八萬元，共九萬五千零十九元，及
　　均自九十三年六月二十日起算之法定遲延利息，而駁回上訴人其餘請求，被上訴
　　人就原審判決命其賠償乙○七萬二千九百二十七元及甲○九萬五千零十九元暨利
　　息之部分，並未聲明不服，上訴人乙○、甲○則就原審判決駁回其精神慰撫金超
　　過六萬元與八萬二請求之部分，均在二十萬元範圍內提起上訴，即除原審判決所
　　命被上訴人賠償之金額外，請求被上訴人再賠償乙○十四萬元、甲○十二萬元，
　　及均自九十二年六月二十日起算之法定遲延利息。本件原審判決命被上訴人給付
　　之部分，與上訴人請求被上訴人各賠償超過二十萬元之部分，均已確定，本院所
　　應審理之範圍，限於上訴人乙○、甲○請求被上訴人再賠償十四萬元、十二萬元
　　及其利息之部分。
二、被上訴人則以被上訴人非與上訴人互毆，案發當日係上訴人分持木棍、鋸子、鐵
    條毆打被上訴人，被上訴人基於保護自身安全，持鐵條阻擋，惟因所持鐵條較長
    ，致傷及上訴人頭部，然此係出於正當防衛，非侵權行為，自不負損害賠償之責
    。且上訴人所請求賠償之精神慰撫金，斟酌兩造身分、地位及經濟能力、本件發
    生情節，及兩造所受傷勢之輕重程度等一切情狀，原審所判決乙○、甲○六萬元
    及八萬元，應為適當，上訴人請求被上訴人再賠償十四萬元及十二萬元，即有未
    洽等語，資為抗辯。
三、本件上訴人主張其於九十二年十月八日下午五時三十分許，在彰化縣社頭鄉○○
    段一一九之一地號農地旁，為被上訴人持鐵條毆打，致乙○受有右額部撕裂傷、
    右膝皮膚紅腫、頭部外傷合併腦震盪、左手第二指、左膝挫傷等傷害，甲○受有
    枕部頭皮撕裂傷、左手指撕裂傷、後頸部皮下血腫、頭部外傷合併腦震盪、胸部
    挫傷等傷害等情，為被上訴人所不爭執，並有上訴人所提出之診斷證明書為證，
　　此部分之事實應堪認定。
四、被上訴人否認其應對上訴人負侵權行為之損害賠償責任，辯稱：其係先受上訴人
    分持木棍、鋸子、鐵條毆打，乃基於保護自身安全，持鐵條阻擋，係正當防衛云
    云。惟查甲○於送醫時已呈昏迷狀態，此有伍倫綜合醫院九十三年五月五日員倫
    字第九三○一四九號函附於台灣彰化地方法院九十三年度易字第二一一號刑事卷
    足憑，兩造發生衝突後駕車經過現場並向警方報案之證人蕭文享於本院九十三年
    度上易字第九○六號刑事庭九十三年十二月二十九日審理時證稱：「其因駕車行
    經該處，因被攔車而下車時，當時上開地點只有四人（含蕭文享）在場，其中一
    人頭部受傷倒坐於路旁，另外之二名男子則在互相質問對方何以打人等語，是上
    訴人主張甲○已先為被上訴人毆打昏倒在地，並未參與毆打被上訴人等情，即為
    可信，且甲○為被上訴人告訴傷害乙案，復經本院九十三年度上易字第九○六號
    為同一認定，判決無罪確定，甲○既未毆打被上訴人，則被上訴人傷害甲○之行
    為，自非正當防衛。至乙○雖有持鐵鋸與被上訴人互毆，此為乙○所不否認，但
    所謂正當防衛，乃對於現時不法之侵害為防衛自己或他人之權利，於不逾越必要
    程度範圍內所為之反擊行為（最高法院六十四年台上字第二四四二號判例參照）
    ，準此以論，正當防衛行為係排除侵害之適法行為，須實施正當防衛者主觀上無
    侵害之意思，且客觀上已處於受侵害之狀態，且其反擊行為為排除侵害所必須，
    始可阻卻違法，免負侵權行為損害賠償責任。查本件侵權行為事件發生前兩造即
　　已因共有土地分割及田埂留設等問題互不相讓，彼此感情不睦，於案發當日雙方
　　皆至該共有土地工作，被上訴人因不滿上訴人不由田埂通行，而至其所分管之田
　　裡出入，踐踏農作物，上訴人則以被上訴人留設之田埂過窄無法通行相質問，雙
　　方遂起衝突等情，已據兩造陳明在卷；再稽諸卷附兩造之驗傷診斷書所載，被上
　　訴人受有右手無名指裂傷（五 ×二 ×一‧二）、右臉頰處挫傷（二×一‧五）
　　、左後背部瘀血傷（一 ×一 ×○‧五）、右頭部血腫（五 ×五）、右肩部挫
　　傷（四 ×一）等傷害；乙○受有右額部撕裂傷（四 ×五公分）、右膝皮膚紅腫
　　（六公分×五公分）、頭部外傷合併腦震盪、頂部頭皮四‧五公分、及左手第二
　　指、左膝挫傷（六公分×五公分）等傷害，兩造既於肢體衝突前已互有敵意，雙
　　方所受之傷勢皆係受多次接續攻擊所致，堪認彼此皆有加害對方之意思，且由雙
　　方受傷之程度，亦無從判認有任何一方係單純正當防衛。是被上訴人辯稱其係出
　　於正當防衛，並不構成侵權行為云云，不能採取。
五、按因故意不法侵害他人之權利者，負損害賠償責任；不法侵害他人之身體、健康
    ，被害人雖非財產上之損害，亦得請求賠償相當之金額，民法第一百八十四條第
    一項前段、第一百九十五條第一項定有明文。本件被上訴人毆打上訴人成傷，則
　　上訴人請求被上訴人應負侵權行為之損害賠償責任，賠償上訴人之精神慰撫金，
　　於法自屬有據。查上訴人乙○、甲○分別係被上訴人之叔叔及嬸嬸，被上訴人身
    為晚輩，竟僅因道路通行之細故即持木棍、鐵條之硬物猛擊上訴人之頭部，且下
    手不輕，致上訴人乙○、甲○頭部受傷至醫院急診，分別需縫合七針、二十九針
    ，住院天數均自九十二年十月八日起至同月十一日共四日（見乙○、甲○之診斷
    證明書），上訴人自受有精神上之痛苦，尤其甲○傷勢較為嚴重，且未如同乙○
    有參與和被上訴人互毆，甫與被上訴人接觸即被打至昏倒在地，精神上之痛苦自
    較乙○嚴重。再乙○務農，教育程度為國小畢業，擁有門牌號碼彰化縣社頭鄉東
    興村東平巷五號建物，及社頭鄉○○段一一九號、東興段四○五、四○四、四○
    一、三八九號，山清段七七五號土地之所有權；甲○家管，教育程度為國小畢業
    ，名下無不動產；被上訴人從事蔬菜買賣兼務農、教育程度為高職畢業，原擁有
    社頭鄉○○段一一九號、東興段四○五、四○四、四○一、三八九號土地之所有
　　權（以上土地乙○、被上訴人均為共有人），及八十三年份二四七六西西汽車一
　　輛，被上訴人竟於原審判決後之九十三年十二月一日將其中之社頭鄉○○段一一
　　九號、東興段四○一、三八九號土地之所有權贈與登記予其妻陳秀鑾等情，分別
　　經兩造陳明在卷，並有原審法院向彰化縣稅捐稽征處所調得之歸戶財產查詢清單
　　，與上訴人庭呈本院之土地登記謄本在卷可稽，是本院斟酌兩造之身分、地位、
　　經濟狀況及上訴人為被上訴人毆打所受精神痛苦，認乙○、甲○各請求賠償精神
　　慰撫金二十萬元，就乙○部分尚有過高，應以十萬元為適當，甲○部分則無不合
　　，二十萬元應予准許。
六、上訴人請求被上訴人賠償乙○、甲○各二十萬元，及均自起訴狀繕本送達翌日起
    算之法定遲延利息，上訴人之起訴狀繕本係於九十三年六月二十三日送達被上訴
    人，則上訴人之請求，在乙○十萬元、甲○二十萬元，及均自九十三年六月二十
    四日起算法定遲延利息之範圍內，應予准許，超過部分即屬無據。原審判決命被
    上訴人賠償乙○六萬元、甲○八萬元，上訴人請求被上訴人再給付乙○十四萬元
    、甲○十二萬元，及均自九十二年六月二十日起算之法定遲延利息，在乙○四萬
    元、甲○十二萬元，及均自九十三年六月二十四日起算法定遲延利息之範圍內，
    並無不合，其餘部分則不能准許。上訴意旨指摘原判決駁回其部分精神慰撫金之
    請求不當，求予廢棄改判，就上開應准許部分，原判決尚有違誤，此部分之上訴
    為有理由，原判決應予廢棄，爰改判如主文第二項所示，其餘上訴部分，原判決
    並無違誤，此部分之上訴為無理由，應予駁回。
七、據上論結，本件上訴為部分有理由，部分無理由，依民事訴訟法第四百四十九條
　　第一項、第四百五十條、第七十九條，判決如主文。
中　　　華　　　民　　　國　　九十四　　年　　　三　　　月　　　八　　　日
~B1民事第四庭審判長法　官　黃斐君
~B2　　　　　　　　法　官　張浴美
~B3　　　　　　　　法　官　陳蘇宗
右為正本係照原本作成。
不得上訴。
~B　　　　　　　　書記官　吳麗慧
中　　　華　　　民　　　國　　九十四　　年　　　三　　　月　　　十　　　日
                                                                        Ｂ
